【裁判字號】    97,上更(一),79
【裁判日期】    970923
【裁判案由】    損害賠償
【裁判全文】
臺灣高等法院民事判決                97年度上更(一)字第79號
上  訴  人  辛○○
            庚○○○○○○○○
共      同
訴訟代理人  陳垚祥律師
被上訴人    乙○○○（兼連天和之承受訴訟人）
            丙○○（連天和之承受訴訟人）
            甲○○（同上）
            丁○○（同上）
            己○○（同上）
            戊○○（同上）
共      同
訴訟代理人  姜智逸律師
上列當事人間損害賠償事件，上訴人對於中華民國96年6月23日
臺灣基隆地方法院95年度重訴字第41號第一審判決，提起上訴，
經最高法院發回更審，本院於97年9月9日言詞辯論終結，判決如
下：
    主  文
原判決除確定部分外，關於命上訴人連帶給付被上訴人乙○○○
超過新台幣壹佰伍拾捌萬肆仟壹佰貳拾捌元本息，連帶給付被上
訴人乙○○○、丙○○、甲○○、丁○○、己○○、戊○○超過
新台幣捌萬柒仟玖佰捌拾玖元本息，及該部分假執行之宣告，暨
命上訴人連帶負擔訴訟費用（確定部分除外）之裁判均廢棄。
前開廢棄部分，被上訴人在第一審之訴及假執行之聲請均駁回。
其餘上訴駁回。
第一、二審及發回前第三審訴訟費用除確定部分外，由上訴人連
帶負擔十分之七，餘由被上訴人負擔。
    事實及理由
一、上訴人聲明：（一）原判決除確定部分外，關於不利上訴人
    部分廢棄。（二）前開廢棄部分，被上訴人在第一審之訴及
    假執行之聲請駁回。
    被上訴人聲明：上訴駁回。
二、被上訴人起訴主張：上訴人辛○○受僱於上訴人鄭朝全在基
    隆市○○路3巷1號獨資經營之「隆益豆餡店」。民國（下同
    ）94年9月13日下午5時許，上訴人辛○○駕駛上訴人鄭朝全
    所有T6-1105號自用小客貨兩用車，載送月餅原料沿102號縣
    道由基隆市往臺北縣瑞芳鎮方向行駛，同日下午5時18分許
    途經8.9公里處時，應注意汽車在雙向二車道行駛時，應在
    遵行車道內行駛及車前狀況，並隨時採取必要之安全措施，
    而依當時天候為晴天，日間有自然光線，路面乾燥無缺陷、
    道路無障礙及視距良好，無不能注意之情事，竟疏未注意車
    前狀況，而與連天和（原為原告，於起訴後死亡，由其繼承
    人即被上訴人乙○○○等6人承受訴訟）、被上訴人乙○○
    ○之子連午堯所騎乘AD6-579號重型機車發生碰撞，致連午
    堯受有顱內出血之傷害，經送醫後不治死亡。被上訴人乙○
    ○○受有扶養費及精神上之損害合計新臺幣（下同）181萬0
    432元，連天和受有殯葬費及精神上之損害合計49萬6444元
    。爰依侵權行為法則請求上訴人連帶賠償，求為命上訴人連
    帶給付被上訴人乙○○○181萬0432元、被上訴人49萬6444
    元，及均自起訴狀繕本送達翌日起至清償日止，按年息5％
    計付利息之判決（被上訴人超過上開金額之請求，業經原審
    及本院前審判決敗訴確定）。
    上訴人則以：連午堯騎乘AD6-579號重型機車於前揭時地，
    因突然失控跨越行車方向線逆向行駛，致上訴人辛○○駕駛
    之T6-1105號自用小客貨車，閃避不及而發生碰撞，上訴人
    辛○○並無過失。縱上訴人辛○○應負過失責任，惟連午堯
    騎乘機車未帶安全帽，亦與有過失。又被上訴人請求之精神
    慰撫金過高及被上訴人所請求殯葬費中之梁皇法會16萬1000
    元、西樂1萬8000元、國樂2萬元及布類等4萬8000元等，並
    非殯葬儀式所必要支出之費用等語，資為抗辯。
三、兩造不爭執之事實：
（一）上訴人辛○○受僱於上訴人鄭朝明在基隆市○○路3巷1號
      獨資經營之「隆益豆餡店」。
（二）94年9月13日下午5時許，上訴人辛○○駕駛上訴人鄭朝全
      所有T6-1105號自用小客貨車，載送月餅原料沿102號縣道
      由基隆市往臺北縣瑞芳鎮方向行駛，同日下午5時18分許
      途經8.9公里處時，與連午堯所騎乘AD6-579號重型機車發
      生碰撞，致連午堯受有顱內出血之傷害，經送醫後不治死
      亡。
四、關於本件交通事故之過失責任部分：
（一）經查上訴人辛○○於肇事後在警詢中陳稱：「肇事前我駕
      T6-1105號車沿102縣道由基隆往瑞芳方向行駛至肇事地，
      見對向一部機車速度很快偏向我行向之車道，我就將車輛
      放慢速度並向右側做閃避之動作，但是機車還是向我車左
      前車頭迎面撞擊而肇事。」等語（見刑事相驗卷5、6頁）
      。又肇事後，上訴人辛○○所駕駛之T6-1105號自用小客
      貨車左前車身、左前擋風玻璃受損，平直停放在其車道內
      側，左前輪及左後輪壓在行車分向線上；而連午堯騎乘之
      AD6-579號重型機車車頭受損，向右傾倒在其往基隆市○
      ○○道邊線以外，機車前輪距離該邊線約1.4公尺，車頭
      朝向東南；機車刮地痕往基隆市○○○道之行車分向線附
      近向右前方斜向刮出，起點距離行車分向線約0.2公尺，
      終點距離行車分向線約0.4公尺；機車車燈殼、機車車身
      殼及自小客貨車車輪鋼圈蓋等，係沿往基隆方向之機車車
      道向右前方斜向散落等事實，有道路交通事故現場圖及照
      片可稽（見相驗卷13、14、21-30、47-54頁）。
（二）觀諸上訴人辛○○在警詢中陳稱伊駕車曾「向右側做閃避
      之動作」等語，及伊所駕駛之自用小客貨車於肇事後係平
      直停放在102號縣道往瑞芳鎮○○○○道內側，左前輪及
      左後輪壓在行車分向線上，有事故現場照片可憑（見相驗
      卷24、25、28頁、本院上字卷96、97頁）；並道路交通事
      故現場圖所示，散落物係在往基隆方向之機車車道上，及
      小客貨車最後終止位置距離圖示之基準點位置長達35公尺
      （見相驗卷13、14頁）等情，足見上訴人辛○○駕駛之自
      用小客貨車於肇事後，仍繼續向前行駛始行停止，且最後
      之停車位置，雖在其行車方向車道之內側，然小客貨車左
      前輪及左後輪係壓在行車分向線上。而依上訴人辛○○陳
      述伊於事故發生前，為避免兩車對撞，曾將車體轉向右側
      做閃避之動作，有如前述，則其車輛最後停止位置左前輪
      及左後輪仍壓在行車分向線上，足見上訴人辛○○駕車於
      事故發生之際係跨越行車分向線行駛。又上訴人辛○○駕
      車應是跨越分向線成有角度之撞擊，亦有臺北縣區車輛行
      車事故鑑定委員會95年3月24日北縣鑑字第0955180148號
      函可參（見臺灣基隆地方法院94年度交訴字第35號刑事卷
      51頁）。上訴人以連午堯之機車刮地痕係往基隆市○○○
      道之行車分向線附近向右前方斜向刮出，起點距離行車分
      向線約0.2公尺，抗辯以機車行車速度換算，撞及點應在
      刮地痕後方1.67公尺，連午堯騎乘機車在倒地前應有跨越
      行車方向線云云，要屬臆測之詞，不足採信。上訴人聲請
      再為鑑定，核無必要，附此敘明。
（三）按依95年6月30日修正前之道路交通安全規則第97條第1款
      、第94條第3項規定，汽車在雙向二車道行駛時，均應在
      遵行車道內行駛；汽車行駛時，駕駛人應注意車前狀況，
      並隨時採取必要之安全措施。上訴人辛○○駕駛自用小客
      貨車行駛於雙向二車道之102號縣道，且其平日係以駕車
      運送貨物為業並領有職業大貨車駕駛執照，有駕駛執照影
      本可參（見相驗卷31頁），其對上揭規定理應知之甚詳；
      且本件交通事故發生時之天候為晴天，日間有自然光線，
      路面乾燥無缺陷、道路無障礙及視距良好等情，亦有道路
      交通事故調查報告表可憑（見相驗卷15、16頁）。上訴人
      辛○○於駕車當時並無不能注意之情事，竟疏未注意，貿
      然跨越行車分向線駛入對向車道，且疏於注意車前狀況，
      致與連午堯所騎乘之重型機車，在道路分向線附近發生碰
      撞，致連午堯頭部外傷、顱內出血傷重不治死亡，上訴人
      辛○○顯有過失，且其過失與連午堯發生之死亡結果，有
      相當因果關係，自應負過失責任。上訴人戴敬堯所涉刑事
      犯行，亦經本院95年度交上訴字第118號刑事判決以其犯
      業務過失致死罪，判處有期徒刑6月，有刑事判決可參（
      見原審卷103-114頁）。上訴人辛○○就連午堯之死亡應
      負過失侵權行為責任，堪以認定。上訴人抗辯上訴人辛○
      ○無過失責任，為不足取。惟依同上道路交通安全規則第
      95條第1項規定，汽車（包括機器腳踏車─見道路交通安
      全規則第2條第1項第1款規定）除行駛於單行道或指定行
      駛於左側車道外，在未劃標線之道路，應靠右行駛；復依
      本件道路交通調查事故報告表(二)「24保護裝備欄」註記連
      午堯「未戴安全帽」，則連午堯騎乘機車未靠右行駛，復
      因未戴安全帽致與上訴人辛○○駕駛自用小客貨車在道路
      分向線附近發生碰撞，而發生之死亡結果，應屬與有過失
      。
五、關於被上訴人請求上訴人連帶賠償是否有據部分：
（一）按因故意或過失，不法侵害他人之權利者，負損害賠償責
      任；受僱人因執行職務，不法侵害他人之權利者，由僱用
      人與行為人連帶負損害賠償責任；汽車、機車或其他非依
      軌道行駛之動力車輛，在使用中加損害於他人者，駕駛人
      應賠償因此所生之損害，民法第184條第1項前段、第188
      條第1項前段、第191條之2分別定有明文。
（二）經查上訴人辛○○為上訴人鄭朝全所經營隆益豆餡店之受
      僱人，於前揭時地駕駛上訴人鄭朝全所有T6-1105號自用
      小客貨車載送月餅原料，而與連午堯所騎乘機車發生碰撞
      ，致連午堯死亡，顯係因執行職務不法侵害連午堯致死，
      依前揭規定，其僱用人即上訴人鄭朝全應與上訴人辛○○
      對於連午堯之父母即連天和及被上訴人乙○○○所受後述
      損害，連帶負賠償責任。連天和於提起本件訴訟後死亡，
      被上訴人等6人為其繼承人，有連天和之死亡證明書、戶
      籍謄本可憑（見原審卷80-86頁），被上訴人等6人已聲明
      承受訴訟並續行訴訟。從而被上訴人請求上訴人連帶賠償
      ，應屬有據。
六、關於被上訴人得請求上訴人連帶賠償之金額部分：
（一）按不法侵害他人致死者，對於支出醫療及增加生活上需要
      之費用或殯葬費之人，亦應負損害賠償責任；被害人對於
      第三人負有法定扶養扶養義務者，加害人對於該第三人亦
      應負損害賠償責任；不法侵害他人致死者，被害人之父、
      母、子女及配偶，雖非財產上之損害，亦得請求賠償相當
      之金額，民法第192條第1項、第2項、第194條分別定有明
      文。
（二）經查被上訴人主張連天和為連午堯支出殯葬費用49萬5555
      元，業據提出太平間費用收據、殯儀館費用收據、法會費
      用收據、告別式費用收據、櫃子與金紙費用收據、往生錢
      費用收據等為證（見原審卷32-38頁）；惟其中「9月23日
      起至9月27日止（五永日）（梁皇法會）計16萬1000元」
      ，因已有其他「功德費」之支出，「梁皇法會16萬1000元
      」未能認係必要之支出；又「西樂1萬8000元（900元×20
      人）」，亦因已有「國樂2萬元（2,000元×10人）」之支
      出，未能認「西樂1萬8000元」係必要之支出；「布類等4
      萬8000元」，因內容不明，亦未能認係必要之支出；經扣
      除後，其餘支出費用26萬8555元經核尚無不合，應予准許
      。
（三）又關於被上訴人主張連天和受有精神上損害200萬元部分
      ，經查連天和為連午堯之父，其於提起本件訴訟後死亡，
      由被上訴人等6人承受訴訟，被上訴人就連天和所受精神
      上之損害，自仍得請求。爰斟酌上訴人辛○○係商工電機
      科畢業，有工作能力，其財產有房屋及自小客車；又上訴
      人鄭朝全經營「隆益豆餡店」，其財產有房屋及土地；並
      連天和於本件交通事故發生時係已退休人員，教育程度為
      小學未畢業，其晚年喪子，精神上自受有相當之痛苦等兩
      造之身分、地位、經濟狀況等一切情狀（見本院更(一)卷46
      頁背面、54、58-61頁），認被上訴人主張連天和所受精
      神上之損害為200萬元，堪認為相當，應予准許。
（四）關於被上訴人乙○○○主張受有扶養費之損害部分，經查
      被上訴人乙○○○為連午堯之母，於連午堯死亡時，為61
      歲（33年10月2日出生），尚有餘命21.78年（見93年臺閩
      地區簡易生命表─原審附字卷10-11頁)，依內政部頒布94
      年最低生活費標準台灣地區人民為每人每月8770元（見同
      上卷15頁)，依霍夫曼計算法扣除中間利息，並按被上訴
      人乙○○○育有子女6人即被上訴人丙○○、戊○○、丁
      ○○、己○○、甲○○及被害人連午堯，對於被上訴人乙
      ○○○均負有扶養義務，被上訴人乙○○○因上訴人辛○
      ○駕車過失致連午堯死亡，所受扶養費之損害應為26萬30
      40元（8,770元×12〈月〉×14.0000000＋8,770元×12〈
      月〉×0.78× (15.000000-00.0000000）＝1,578, 238元
      ，1,578,238元÷6〈人〉＝263,039.66元。元以下4捨5入
      ，下同）。
（五）關於被上訴人乙○○○主張受有精神上之損害200萬元部
      分，經斟酌前述上訴人辛○○、鄭朝全之教育程度、職業
      及財產狀況，並被上訴人乙○○○為小學畢業，其晚年喪
      子，精神上自受有相當之痛苦等兩造之身分、地位、經濟
      狀況等一切情狀，認被上訴人乙○○○主張受有精神上之
      損害200萬元，堪認為相當，應予准許。
（六）依上所述，被上訴人主張連天和受有支出殯葬費及精神上
      之損害共計226萬8555元，被上訴人乙○○○主張伊受有
      扶養費及精神上之損害共計226萬3040元，堪信為真實。
      惟損害之發生或擴大，被害人與有過失者，法院得減輕賠
      償金額或免除之，民法第217條第1項定有明文。經查連午
      堯騎乘機車因未靠右行駛及未戴安全帽致發生本件交通事
      故並發生之死亡結果，亦與有過失，有如前述；爰斟酌上
      訴人辛○○與連午堯之過失程度，認以令上訴人負擔十分
      之七之賠償責任為適當。依此計算，連天和得請求賠償之
      金額為158萬7989元（2,268,555元×7/10＝1,587,988.5
      元）；惟連天和已受領強制汽車責任保險法第25條第1項
      規定之保險給付150萬元（見原審卷130-132頁），依同法
      第32條規定得扣除之，經扣除後，連天和得請求賠償之損
      害，為8萬7989元（1,587,989元－1,500,000元＝87,989
      元）。被上訴人乙○○○得請求賠償之金額則為158萬412
      8元（2,263,040元×7/10＝1,584,128元）。
七、綜上所述，被上訴人依侵權行為法則請求上訴人連帶賠償連
    天和8萬7989元，被上訴人乙○○○請求上訴人連帶賠償158
    萬4128元，及均自起訴狀繕本送達翌日即95年1月10日起至
    清償日止，按年息5％計算之利息，為有理由，應予准許；
    至超過上開範圍之請求，為無理由，不應准許。原審就上開
    不應准許部分（已確定部分除外），所為上訴人敗訴判決，
    尚有未洽，上訴意旨指摘原判決此部分不當，求予廢棄改判
    ，為有理由；就上開應准許部分，所為上訴人敗訴判決，並
    無不合，上訴意旨指摘原判決此部分不當，求予廢棄改判，
    為無理由。
八、至兩造其餘之攻擊或防禦方法，及未經援用之證據，經本院
    斟酌後，認為均不足以影響本判決之結果，自無逐一詳予論
    駁之必要。併此敘明。
九、據上論結，本件上訴為一部有理由、一部無理由，依民事訴
    訟法第450條、第449條第1項、第79條、第85條第2項，判決
    如主文。
中    華    民    國    97    年    9     月    23    日
                  民事第八庭
                      審判長法  官  劉勝吉
                            法  官  連正義
                            法  官  鄭威莉
正本係照原本作成。
上訴人如不服本判決，應於收受送達後20日內向本院提出上訴書
狀，其未表明上訴理由者，應於提出上訴後20日內向本院補提理
由書狀（均須按他造當事人之人數附繕本）上訴時應提出委任律
師或具有律師資格之人之委任狀；委任有律師資格者，另應附具
律師資格證書及釋明委任人與受任人有民事訴訟法第466條之1第
1項但書或第2項（詳附註）所定關係之釋明文書影本。
被上訴人不得上訴。
中    華    民    國    97    年    9     月    25    日
                            書記官  李垂福
附註：
民事訴訟法第466條之1（第1項、第2項）：
對於第二審判決上訴，上訴人應委任律師為訴訟代理人。但上訴
人或其他法定代理人具有律師資格者，不在此限。
上訴人之配偶、三親等內之血親、二親等內之姻親，或上訴人為
法人、中央或地方機關時，其所屬專任人員具有律師資格並經法
院認為適當者，亦得為第三審訴訟代理人。


司法院資訊處製作；財團法人民間司法改革基金會備份。
